【裁判字號】    96,上,142
【裁判日期】    970227
【裁判案由】    清償債務
【裁判全文】
臺灣高等法院高雄分院民事判決           96年度上字第142號
上  訴  人  第一商業銀行股份有限公司
法定代理人  丙○○
訴訟代理人  戊○○
訴訟代理人  魏緒孟律師
            鄭曉東律師
被上訴人    丁○○
訴訟代理人  乙○○
上列當事人間請求清償債務事件，上訴人對於民國96年6 月4 日
臺灣屏東地方法院95年度訴字第554 號第一審判決提起上訴，本
院於97年2 月13日言詞辯論終結，判決如下：
    主  文
上訴駁回。
第二審訴訟費用由上訴人負擔。
    事實及理由
一被上訴人未於言詞辯論期日到場，核無民事訴訟法第386 條所
  列各款情形之一，准依上訴人之聲請為一造辯論判決。
二上訴人起訴主張：被上訴人於民國81年1 月16日向屏東縣萬巒
  地區農會（下稱萬巒農會）借款新臺幣（下同）2 百萬元，並
  邀同訴外人吳達政為連帶保證人，約定借款期限為81年1 月16
  日起至91年1 月10日止，期間按月付息，利息為日息0 分3 厘
  6 毛計算，如未按期付息，即喪失期限利益，全部債務視為到
  期；若逾期清償，逾期在6 個月以內者，按上開利率10% ，逾
  期超過6 個月者，按上開利率20% 計付違約金（下稱系爭借貸
  契約）。詎被上訴人自85年10月31日起即未依約繳納利息，全
  部債務視為到期，尚欠本金2 百萬元及利息、違約金。嗣上訴
  人於90年9 月14日受讓萬巒農會信用部之全部業務（包括本件
  債權），爰依消費借貸之法律關係，提起本訴等語。求為判決
  ：(一)被上訴人應給付上訴人2 百萬元，及自85年10月31日起至
  清償日止，按週年利率10% 計算之利息，並自85年12月1 日起
  至清償日止，其逾期在6 個月以內者，按上開利率10% ，逾期
  超過6 個月者，按上開利率20% 計算之違約金。(二)願供擔保請
  准宣告假執行。（原審為上訴人全部敗訴之判決，經上訴人上
  訴，並就利息部分減縮起訴聲明）於本院聲明：(一)原判決關於
  下列第二項聲明部分廢棄。(二)被上訴人應給付上訴人2 百萬元
  ，及自92年4 月30日起至清償日止，按週年利率10% 計算之利
  息，並自85年12月1 日起至清償日止，其逾期在6 個月以內者
  ，按上開利率10% ，逾期超過6 個月者，按上開利率20% 計算
  之違約金。
三被上訴人則以：其從未向萬巒農會借錢，系爭借貸契約之借據
  上簽名及印文非真正等語置辯。於本院聲明：如主文所示。
四兩造不爭執之事項：
(一)系爭借貸契約係於81年1 月16日，由萬巒農會貸出2 百萬元，
  由訴外人吳達政擔任連帶保證人，借款期限為81年1 月16日起
  至91年1 月10日止，期間按月付息，利息為日息0 分3 厘6 毛
  計算，如未按期付息，即喪失期限利益，全部債務視為到期；
  若逾期清償，逾期在6 個月以內者，按上開利率10% ，逾期超
  過6 個月者，按上開利率20% 計付違約金。嗣自85年10月31日
  起即未依約繳納利息，全部債務視為到期，尚欠本金200 萬元
  及利息、違約金。嗣上訴人於90年9 月14日受讓萬巒農會信用
  部之全部業務（包括本件債權）。
(二)被上訴人之萬巒農會活期儲蓄存款存摺上印鑑、萬巒農會存款
  印鑑卡、郵政存簿儲金印鑑、東泰證券存摺印鑑、富邦商業銀
  行活期儲蓄存款印鑑、屏東縣萬巒鄉戶政事務所印鑑登記申請
  書、華南商業銀行印鑑，均與系爭借貸契約借據上印文不同。
(三)為擔保系爭借貸契約而設定抵押權之土地經強制執行拍賣後，
  上訴人僅部分受償，尚有本金2 百萬元，及自92年4 月30日起
  至清償日止，按週年利率10% 計算之利息，並自85年12月1 日
  起至清償日止，其逾期在6 個月以內者，按上開利率10% ，逾
  期超過6 個月者，按上開利率20% 計算之違約金，未受清償。
(四)系爭借貸契約係沈陸泉受甲○○委託，收受甲○○交付之被上
  訴人印章後，自行蓋用在設定抵押權登記申請書；系爭借貸契
  約借據上被上訴人簽名係黃芊慈所為。
五本件經協商整理兩造爭點為：訴外人甲○○持有被上訴人印章
  與萬巒農會成立系爭借貸契約，並取得系爭借款，被上訴人是
  否應負表現代理之授權人責任？
(一)按由自己之行為表示以代理權授與他人，或知他人表示為其代
  理人而不為反對之表示者，對於第三人應負授權人之責任，但
  第三人明知其無代理權或可得而知者，不在此限，民法第169
  條定有明文。又按由自己之行為表示以代理權授與他人者，對
  於第三人應負授權人之責任，必須本人有表見之事實，足使第
  三人信該他人有代理權之情形存在，始足當之，我國人民將自
  己印章交付他人，委託該他人辦理特定事項者，比比皆是，倘
  持有印章之該他人，除受託辦理之特定事項外，其他以本人名
  義所為之任何法律行為，均須由本人負表見代理之授權人責任
  ，未免過苛。原審徒憑上訴人曾將印章交付與呂某之事實，即
  認被上訴人就保證契約之訂立應負表見代理之授權人責任，自
  屬率斷，最高法院70年台上字第657 號判例足資參照。是以，
  上訴人主張訴外人甲○○持有被上訴人印章與萬巒農會成立系
  爭借貸契約，並取得系爭借款，係被上訴人之表現代理人，除
  應證明甲○○持有之印章確為被上訴人所有外，尚應舉證被上
  訴人另有其他行為表示以代理權授與甲○○，或知甲○○表示
  為其代理人而不為反對之表示者。
(二)經查：系爭借貸契約借據上被上訴人之印文，乃與被上訴人之
  萬巒農會活期儲蓄存款存摺上印鑑、萬巒農會存款印鑑卡、郵
  政存簿儲金印鑑、東泰證券存摺印鑑、富邦商業銀行活期儲蓄
  存款印鑑、屏東縣萬巒鄉戶政事務所印鑑登記申請書、華南商
  業銀行印鑑之印文均不相同一節，為兩造所不爭執，佐以證人
  甲○○所述：系爭借貸契約借據所用被上訴人之印文乃其專為
  此次借款所刻印章蓋用者，未告知被上訴人等語（見本院卷第
  43頁至第44頁），足認甲○○雖持有被上訴人名義印章向上訴
  人借款，惟該印章並非被上訴人所有及交付同意甲○○使用於
  系爭借貸契約借據上，而係甲○○自行偽造，上訴人復未舉證
  證明系爭借貸契約借據上被上訴人之印文為真正，如此自難認
  被上訴人有何表示以代理權授與甲○○之情事。
(三)次查：系爭借貸契約成立前，係由代書沈陸泉向萬巒農會徵信
  人員王榮鐘接洽，表示是甲○○拿資料要辦理貸款，請王榮鐘
  去查估財產，而非被上訴人親自申請辦理，且系爭借貸契約借
  據所用之印章係由甲○○交付與沈陸泉，沈陸泉並持以蓋用在
  設定抵押權申請書上，至系爭借貸契約借據上借款人及連帶保
  證人之簽名則由沈陸泉之配偶黃芊慈簽署等情，亦據證人王榮
  鐘、沈陸泉及黃芊慈結證明確（見原審卷第73頁至第77頁），
  亦為兩造所不爭執（見本院卷第80頁至第82頁），而系爭借貸
  契約是否曾由萬巒農會徵信人員向被上訴人徵信，上訴人始終
  未為證明，且屏東縣潮州地政事務所96年10月24日屏潮地四字
  第0960010163號函附擔保系爭借貸契約之抵押權土地登記申請
  資料中僅有被上訴人之戶籍謄本、訴外人吳達政之印鑑證明暨
  戶籍謄本，並無被上訴人之身分證影本及印鑑證明一節，亦有
  上開函文附卷可憑（見本院卷第55頁至第64頁），足認被上訴
  人未曾向萬巒農會申請辦理系爭貸款，亦未曾提出授權書與萬
  巒農會，表示委託甲○○、代書沈陸泉代為辦理，或向承辦貸
  款之萬巒農會職員、代書沈陸泉提供身分證、印章及印鑑證明
  。上訴人復未主張及舉證被上訴人尚有何行為表示以代理權授
  與甲○○，或知甲○○表示為其代理人而不為反對之表示，則
  揆諸上開說明，自無從僅以甲○○持其自行偽造之被上訴人印
  章與萬巒農會成立系爭借貸契約，並取得系爭借款，即認被上
  訴人應負表現代理之授權人責任。是以被上訴人否認向萬巒農
  會借錢，拒絕清償上訴人系爭借貸契約債務，即為可採。
六綜上所述，上訴人依據消費借貸之法律關係，請求被上訴人應
  給付上訴人2 百萬元，及自92年4 月30日起至清償日止，按週
  年利率10% 計算之利息，並自85年12月1 日起至清償日止，其
  逾期在6 個月以內者，按上開利率10% ，逾期超過6 個月者，
  按上開利率20% 計算之違約金，為無理由。原審為上訴人敗訴
  之判決，核無違誤。上訴意旨指摘原判決不當，求予廢棄為無
  理由，應予駁回。
七據上論結，本件上訴為無理由，依民事訴訟法第385 條第1 項
  、第449 條第1 項、第463 條、第78條，判決如主文。
中    華    民    國    97    年    2     月    27    日
                            民事第四庭
                                審判長法官  蔡文貴
                                法      官  黃科瑜
                                法      官  謝靜雯
以上正本證明與原本無異。
如對本判決上訴，須於判決送達後20日內向本院提出上訴狀，其
未表明上訴理由者，應於上訴後20日內向本院提出上訴理由書（
均須按他造當事人之人數附繕本）。上訴時應提出委任律師或具
有律師資格之人之委任狀，並依附註條文規定辦理。
中    華    民    國    97    年    2     月    27    日
                                書  記  官  唐奇燕
附註：
民事訴訟法第466 條之1 ：
對於第二審判決上訴，上訴人應委任律師為訴訟代理人，但上訴
人或其法定代理人具有律師資格者，不在此限。
上訴人之配偶、三親等內之血親、二親等內之姻親，或上訴人為
法人、中央或地方機關時，其所屬專任人員具有律師資格並經法
院認適當者，亦得為第三審訴訟代理人。
第1 項但書及第2 項情形，應於提起上訴或委任時釋明之。


司法院資訊處製作；財團法人民間司法改革基金會備份。
